ACORDAO-COMPLETO-2476492

ACÓRDÃO 8297/2021 ATA 20/2021 - SEGUNDA CÂMARA

VISTOS, relatados e discutidos estes embargos de declaração opostos por Erivan Bezerra Daniel, ex-Prefeito do Município de Tacima/PB, contra o Acórdão 5025/2021-TCU-Segunda Câmara por meio do qual este Tribunal conheceu e negou provimento ao recurso de reconsideração interposto pelo responsável contra o Acórdão 7169/2020-TCU-Segunda Câmara, de natureza condenatória;
ACORDAM os ministros do Tribunal de Contas da União, reunidos em sessão da 2ª Câmara, com fundamento nas razões expostas pelo relator e nos arts. 32, inciso II, e 34 da Lei 8.443/1992 c/c o art. 287 do Regimento Interno, em:
9.1. conhecer dos presentes embargos de declaração e, no mérito, acolhê-los parcialmente, ante a omissão identificada, ausentes, contudo, quaisquer contradições na decisão embargada; 
9.2. conferir nova redação ao subitem 9.1 do Acórdão 5025/2021-TCU-Segunda Câmara, conforme segue:
"9.1. conhecer do presente recurso, satisfeitos os requisitos de admissibilidade aplicáveis à espécie, e, no mérito, dar-lhe parcial provimento, modificando os itens 9.2 e 9.3 do Acórdão 7169/2020-TCU-Segunda Câmara, conforme segue:
9.1.1.	atribuir a seguinte redação para o item 9.2 do Acórdão 7169/2020-TCU-Segunda Câmara:
9.2. condená-lo ao recolhimento aos cofres do Fundo Nacional de Desenvolvimento da Educação da importância de R$ 234.041,60 (duzentos e trinta e quatro mil, quarenta e um reais e sessenta centavos) , atualizada monetariamente e acrescida de juros de mora calculados a partir de 3/2/2016, abatendo-se desse montante R$ 13.499,72, referente à restituição de valor realizada em 28/7/2020 (GRU e comprovante à peça 47, p. 1-2) ; 
9.1.2.	atribuir a seguinte redação para o item 9.3 do Acórdão 7169/2020-TCU-Segunda Câmara:
9.3. aplicar-lhe multa no valor de R$ 105.000,00 (cento e cinco mil reais) , a ser recolhida aos cofres do Tesouro Nacional, com incidência de encargos legais calculados da data deste acórdão até a data do pagamento, se este for efetuado após o vencimento do prazo a seguir estipulado;"
9.3. dar ciência deste acórdão ao embargante e ao Fundo Nacional de Desenvolvimento da Educação.

Embargos de declaração interpostos por Erivan Bezerra Daniel, ex-Prefeito do Município de Tacima/PB, contra o Acórdão 5.025/2021-TCU-2ª Câmara por meio do qual este Tribunal conheceu e negou provimento ao recurso de reconsideração apresentado pelo responsável contra o Acórdão 7.169/2020-TCU-2ª Câmara, de natureza condenatória.

Segunda Câmara

Município de Tacima - PB.

3. Interessados/Responsáveis/Recorrentes:
3.1. Interessado: Fundo Nacional de Desenvolvimento da Educação (00.378.257/0001-81).
3.2. Responsável: Erivan Bezerra Daniel (XXX.173.704-XX).
3.3. Recorrente: Erivan Bezerra Daniel (XXX.173.704-XX).

13.1. Ministros presentes: Bruno Dantas (Presidente), Augusto Nardes (Relator) e Raimundo Carreiro.
13.2. Ministro-Substituto presente: Marcos Bemquerer Costa.

AUGUSTO NARDES

Ministro João Augusto Ribeiro Nardes.

Tratam os autos de Tomada de Contas Especial instaurada pelo Fundo Nacional de Desenvolvimento da Educação (FNDE) , em virtude da omissão na prestação de contas dos recursos repassados pela União ao município de Tacima/PB, no valor total de R$ 234.041,60, no âmbito do Programa de Apoio aos Sistemas de Ensino para Atendimento de Jovens e Adultos (Peja) , no exercício de 2016.
2.	Por meio do Acórdão 7169/2020-TCU-Segunda Câmara (relatora Ministra Ana Arraes) , esta Corte de Contas julgou irregulares as contas do Sr. Erivan Bezerra Daniel, Prefeito do Município de Tacima/PB à época dos fatos, condenou-o em débito e lhe aplicou multa.
3.	Irresignado, o responsável apresentou recurso de reconsideração que foi conhecido por meio do Acórdão 5025/2021-TCU-Segunda Câmara, de minha relatoria, porém teve seu mérito negado.
4.	Não satisfeito, o responsável opôs os presentes embargos de declaração (peça 76) , alegando contradições e omissões na decisão proferida, pelas razões que transcrevo a seguir:
"DAS CONTRADIÇÕES E OMISSÕES EXISTENTES
Inicialmente, convém informar a este Tribunal que o embargante, com a interposição do Recurso de Reconsideração, acostou uma série de documentos que integraram a prestação de contas Programa de Apoio aos Sistemas de Ensino para Atendimento de Jovens e Adultos.
No caso dos autos, embora as contas tenham sido apresentadas de forma extemporânea, o objetivo decorrente deste ato é o de fornecer os meios para a averiguação da regularidade do uso da verba pública repassada, não havendo que se falar, portanto, em irregularidade na execução do Programa, com a imputação do debito no montante de R$ 234.041,60 (duzentos e trinta e quatro mil, quarenta e um reais e sessenta centavos) .
Especificamente, o acórdão destaca que os documentos acostados não elidem a irregularidade quando se verifica que não se trouxeram aos autos extratos da conta bancária específica para a movimentação dos recursos pecuniários repassados.
Acrescentou que os documentos comprobatórios de liquidações de pagamentos, tais como notas fiscais e recibos emitidos por terceiros, têm reduzido valor probatório se não acompanhados de elementos capazes de estabelecer o nexo entre eles e o desembolso dos recursos recebidos da União. Para estabelecer tal nexo, é imprescindível a apresentação da conciliação bancária e do extrato da conta do convênio, pois que somente dessa maneira se pode verificar que não se fizeram os pagamentos registrados nos documentos com recursos diversos do objeto das contas.
Neste particular, a contradição reside no fato de que os fornecedores descritos nas peças 47 (fls. 18, 22, 26 e 30) e 48 (fls. 1, 7) receberam através de transferência bancária em que se constata a saída dos recursos da conta corrente vinculada ao programa, nominada de 'PM Tacima-PEJA', Agência 2703-0, conta corrente 16.017-2 do Banco do Brasil S/A.
Ora, evidente que as transferências bancárias acima mencionadas têm força de recibo, uma vez que debitada da conta específica do programa e creditada em conta bancária de titularidade do fornecedor. Esta argumentação é reforçada ainda com a emissão das notas fiscais e notas de empenho (ambas gozando de presunção de veracidade) .
Em relação à falta de assinatura por parte dos professores, o acórdão embargado assim se pronunciou: 
14.8. Da mesma forma, possui reduzir valor o relatório da prefeitura com a relação de professores remunerados com recursos do PEJA e relatórios da folha de pagamentos (peça 47, p. 5, p. 11-14) , não havendo qualquer comprovação, tais como recibos assinados pelos próprios professores, de que os valores indicados foram efetivamente pagos.
14.9. No tocante aos supostos processos de pagamentos feitos a empresas fornecedoras, percebe-se que os recibos de pagamento não foram assinados pelos representantes dessas empresas (peça 47, p. 19, 23, 27, 31; peça 48, p. 3, 4 e 8) , não havendo, portanto, certeza sobre a efetividade desses pagamentos, situação agravada pela inexistência do extrato bancário, apontada anteriormente, bem como a falta das cópias dos cheques eventualmente emitidos.
14.10. Assim, os documentos apresentados, dada a sua precariedade, não podem ser havidos como uma prestação de contas apta a justificar a reforma do Acórdão guerreado.
Em que pese tal entendimento, mas a decisão se mostra contraditória, na medida em que desconsidera a transferência bancária entre a conta nominada de 'PM Tacima-PEJA', Agência 2703-0, conta corrente 16.017-2 do Banco do Brasil S/A para a conta específica destinada ao pagamento de servidores (Peça 47, fl. 8) .
A título de esclarecimento, embora não se trate de situação aplicada ao caso, mas a CLT, em seu art. 464, parágrafo único, assim explicita: 
Art. 464 - O pagamento de salário deverá ser efetuado contra recibo, assinado pelo empregado; em se tratando de analfabeto, mediante sua impressão digital, ou, não sendo esta possível a seu rogo.
Parágrafo único - Terá força de recibo o comprovante de depósito em conta bancária, aberta para esse fim em nome de cada empregado, com o consentimento deste, em estabelecimento de crédito próximo ao local de trabalho.
Por fim, necessário apontar a omissão existente no presente caso, pois deixou de analisar a devolução realizada ao FNDE, quando da Prestação de Contas Final, através de GRU, no valor de R$ 13.499,72 (treze mil quatrocentos e noventa e nove reais e setenta e dois centavos) , constante na Peça 47 (fls. 1-2) .
Eminente relator deve-se sopesar que não se trata de revolvimento da matéria posta em debate, tratam-se de verdadeiras contradições e omissão aos pontos impugnados pelo embargante na peça recursal. 
DO EFEITO MODIFICATIVO A SER ATRIBUÍDO AOS PRESENTES EMBARGOS
Ultimados estes entendimentos, convém esclarecer que a doutrina assim preceitua:
'Com efeito, vícios como a contradição e omissão podem, com certa naturalidade, alterar a substância da decisão inquinada. Imagine-se, por exemplo, que o juiz deixe de avaliar, na sentença, um dos fundamentos da defesa (o mais importante) , julgando procedente o pedido; interpostos os embargos de declaração, para o exame daquele ponto omitido, terá o magistrado de avaliá-lo por completo e, se for o caso, acolhê-lo para, então, julgar improcedente a demanda do autor. Nisso não reside nenhuma atitude vedada por lei, ao contrário, resulta da própria essência integrativa da decisão dos embargos de declaração.' (Manual do Processo de Conhecimento: a tutela jurisdicional através do processo de conhecimento / Luiz Guilherme Marinoni, Sérgio Cruz Arenhart. - 2. ed. rev., atual. e ampl. - São Paulo: Editora Revista dos Tribunais, 2003, p. 578) - grifo nosso.
Assim, o presente Embargo de Declaração tem como objetivo suprir as contradições e sanar a omissão apontadas.
Logo, o seu provimento reconhecerá os pagamentos, tanto aos professores, quanto fornecedores, através de transferência bancária, importando na regularidade da prestação de contas dos recursos repassados pelo Programa de Apoio aos Sistemas de Ensino para Atendimento de Jovens e Adultos (Peja) ao Município de Tacima/PB, no exercício de 2016.
Ainda que tal entendimento não prevaleça, necessário reconhecer a omissão apontada quanto a não análise da devolução realizada ao FNDE, quando da Prestação de Contas Final, através de GRU, no valor de R$ 13.499,72 (treze mil quatrocentos e noventa e nove reais e setenta e dois centavos) , constante na Peça 47 (fls. 1-2) , impondo a redução do ressarcimento imputado no acórdão embargado.
DO PEDIDO
Assim, diante das argumentações fáticas e jurídicas acima expostas, requer a Vossa Excelência o acolhimento das alegações aqui contidas para dar provimento ao presente recurso, sanando as contradições e omissões apresentadas, atribuindo efeitos modificativos aos mesmos, para julgar regular a prestação de contas dos recursos repassados pelo Programa de Apoio aos Sistemas de Ensino para Atendimento de Jovens e Adultos (Peja) ao Município de Tacima/PB, no exercício de 2016."
	É o relatório.

8.1. Elyene de Carvalho Costa (10.905/OAB-PB) e outros, representando Erivan Bezerra Daniel.

Não atuou.

TOMADA DE CONTAS ESPECIAL. OMISSÃO NO DEVER DE PRESTAR CONTAS. CITAÇÃO. REVELIA. CONTAS JULGADAS IRREGULARES. DÉBITO. MULTA. RECURSO DE RECONSIDERAÇÃO. CONHECIMENTO. DOCUMENTOS INSUFICIENTES PARA COMPROVAR O NEXO CAUSAL. NEGATIVA DE PROVIMENTO. EMBARGOS DE DECLARAÇÃO. CONHECIMENTO. ACOLHIMENTO PARCIAL. AUSÊNCIA DE CONTRADIÇÃO NA DECISÃO EMBARGADA. OMISSÃO CARACTERIZADA PELA NÃO CONSIDERAÇÃO DE GRU APRESENTADA. EFEITOS INFRINGENTES. REDUÇÃO DO DÉBITO. REDUÇÃO PROPORCIONAL DA MULTA.

TOMADA DE CONTAS ESPECIAL (TCE)

não atuou.

Em exame embargos de declaração opostos por Erivan Bezerra Daniel, ex-Prefeito do Município de Tacima/PB, contra o Acórdão 5025/2021-TCU-Segunda Câmara por meio do qual este Tribunal conheceu e negou provimento ao recurso de reconsideração apresentado pelo responsável contra o Acórdão 7169/2020-TCU-Segunda Câmara, de natureza condenatória.
2.	Os presentes autos tratam, originariamente, de Tomada de Contas Especial instaurada pelo Fundo Nacional de Desenvolvimento da Educação (FNDE) , em virtude da omissão na prestação de contas dos recursos repassados pela União ao município de Tacima/PB, no valor total de R$ 234.041,60, no âmbito do Programa de Apoio aos Sistemas de Ensino para Atendimento de Jovens e Adultos (Peja) , no exercício de 2016.
3.	Por meio do Acórdão 7169/2020-TCU-Segunda Câmara (relatora Ministra Ana Arraes) , esta Corte de Contas julgou irregulares as contas do Sr. Erivan Bezerra Daniel, Prefeito do Município de Tacima/PB à época dos fatos, condenou-o em débito e lhe aplicou multa.
4.	Irresignado, o responsável interpôs recurso de reconsideração que foi conhecido por meio do Acórdão 5025/2021-TCU-Segunda Câmara, de minha relatoria, porém teve seu mérito negado.
5.	Não satisfeito, o responsável opôs os presentes embargos de declaração (peça 76) , alegando contradições e omissões na decisão proferida.
6.	De início, entendo que os presentes embargos devem ser conhecidos, por preencherem os requisitos de admissibilidade aplicáveis à espécie, notadamente os insculpidos no art. 34, §1º, da Lei Orgânica, c/c o art. 287, § 1º, do Regimento Interno do TCU.
7.	No que respeita ao caráter pedagógico que deve ser conferido às deliberações deste Tribunal de Contas, registro que os embargos de declaração são, em regra, recurso integrativo, objetivando extirpar da decisão embargada eventual obscuridade, contradição e omissão. Vicente Greco Filho assim define esses vícios da deliberação (in Direito Processual Civil Brasileiro 11ª edição, 2º Volume, Editora Saraiva, p. 259/260) :
" (...) obscuridade: defeito consistente na difícil compreensão do texto da sentença e pode decorrer de simples defeito redacional ou mesmo de má formulação de conceitos, havendo obscuridade quando a sentença está incompreensível no comando que impõe e na manifestação de conhecimento e vontade do juiz.
contradição: afirmação conflitante, quer na fundamentação, quer entre a fundamentação e a conclusão, sendo que, nesses casos, a correção da sentença, em princípio, não levaria a uma verdadeira modificação da sentença, mas apenas a um esclarecimento de seu conteúdo.
omissão: caso em que a sentença é complementar, passando a resolver questão não solucionada, ganhando substância, portanto, sendo que as questões que devem ser resolvidas pelo juiz são todas as relevantes postas pelas partes para a solução do litígio, bem como as questões de ordem pública que o juiz deve resolver de ofício, como, por exemplo, a coisa julgada."
8.	O entendimento doutrinário e jurisprudencial sobre a matéria é o de que tais espécies de falhas são aquelas decorrentes do próprio julgado e que prejudicam a sua perfeita compreensão, e não aquelas que bem entenda o embargante, muito menos como meio transverso visando impugnar os fundamentos da decisão atacada. (cf. STJ, Edcl Resp 351490, DJ 23/9/2002) .
9.	Essa compreensão é também do egrégio Supremo Tribunal Federal (STF) , consoante se extrai do seguinte julgado daquela Corte Maior:
"EMENTA: EMBARGOS DE DECLARAÇÃO NO RECURSO ORDINÁRIO EM HABEAS CORPUS. PENAL E PROCESSUAL PENAL. INEXISTÊNCIA DE OBSCURIDADE, CONTRADIÇÃO OU OMISSÃO. AUSÊNCIA DE VÍCIO APTO A ENSEJAR QUALQUER DAS HIPÓTESES DE CABIMENTO DOS EMBARGOS DE DECLARAÇÃO. PRETENSÃO DE REDISCUTIR MATÉRIA JÁ DECIDIDA. EFEITOS INFRINGENTES. IMPOSSIBILIDADE. EMBARGOS DECLARATÓRIOS DESPROVIDOS. 
1. Os embargos de declaração são cabíveis quando houver, na sentença ou no acórdão, obscuridade, contradição ou omissão. Inexistentes quaisquer desses vícios, não se pode falar em cabimento do recurso de embargos de declaração. 
2. A pretensão de rediscutir a matéria de fundo constante da impetração é inviável na via estreita dos embargos declaratórios, máxime quando inexiste nulidade processual a ser sanada. 
3. In casu, verifica-se que a pretensão do embargante é o rejulgamento da impetração, inviável na via estreita dos embargos declaratórios. 
4. Embargos declaratórios desprovidos."
 (Emb. Decl. no Recurso Ordinário em Habeas Corpus 121.103 Distrito Federal. Rel.: Min. LUIZ FUX. Julg. 31/5/2016) 
10.	Registro, também, que na esteira da jurisprudência desta Corte de Contas, resta assente que não há omissão apta ao acolhimento de embargos de declaração quando a matéria é enfrentada na instrução da unidade técnica que consta do relatório e integra as razões de decidir da deliberação embargada, bem assim, na hipótese de haver aspectos divergentes entre o encaminhamento por ela proposto e o que foi compreendido pelo julgador, quando tais questões são objeto de considerações específicas. Nessa linha, por exemplo, os Acórdãos 463/2007, 1.861/2009, 3.111/2014, 302/2015, 2.309/2015, e 294/2016, do Plenário; 1.576/2007, 663/2008, 5.589/2009, 3.339/2013, e 131/2015, estes da 1ª Câmara; e 268/2007, 133/2008 e 8.345/2016, da 2ª Câmara.
11.	Feitas essas breves considerações, verifico, no mérito, que os embargos devem ser parcialmente acolhidos, pelos motivos que passo a expor. 
12.	Em apertada síntese, o embargante alega o seguinte:
12.1.	Dentre as razões para negar seu recurso, o acórdão verificou que não constam nos autos os extratos da conta bancária específica para a movimentação dos valores repassados. Contudo, os fornecedores teriam recebido através de transferência bancária, as quais têm força de recibo, uma vez que debitada da conta específica do programa e creditada em conta bancária de titularidade do fornecedor. A ausência de consideração de tal fato representa contradição no acórdão.
12.2.	Outra razão para negar provimento ao seu recurso anterior foi a ausência de recibos contendo assinatura pelos professores destinatários do recurso. Contudo, os pagamentos teriam ocorrido por transferência bancária entre a conta nominada de "PM Tacima-PEJA" para a conta específica destinada ao pagamento de servidores/professores. Tal fato representaria contradição no acórdão.
12.3.	Não teria sido considerada, pelo acórdão embargado, a devolução realizada ao FNDE, quando da Prestação de Contas Final, através de GRU, no valor de R$ 13.499,72. Tal fato representaria omissão no acórdão.
13.	Conforme se depreende dos pontos resumidos nos itens 12.1. e 12.2, acima, o embargante se insurge quanto ao mérito da decisão proferida. Em sua visão, foram desconsiderados indevidamente documentos e informações por ele apresentadas, conquanto, em seu entendimento, tais comprovações seriam suficientes para demonstrar o nexo causal das despesas realizadas.
14.	Nada obstante, consoante apresentei no início deste voto, embargos de declaração não se prestam a questionar as razões adotadas pelo julgador em sua decisão, mas tão somente para esclarecer aspectos decorrentes do próprio julgado que prejudiquem sua perfeita compreensão, seja por omissão, contradição ou obscuridade.
15.	No presente caso, o mero inconformismo do recorrente quanto à desconsideração de parte de seus documentos não caracteriza contradição no acórdão proferido. Tais aspectos foram devidamente abordados no item 14 (Da não comprovação do bom e regular emprego dos recursos) do Relatório que fundamentou o Acórdão 5025/2021-TCU-Segunda Câmara, assim como no voto condutor do decisum embargado, cujo excerto transcrevo a seguir, apenas no que importa a esta etapa processual:
"6. Em sua peça recursal, o recorrente apresentou documentos tendentes a sanear a omissão da respectiva prestação de contas e demonstrar a escorreita aplicação dos recursos repassados. 
7. Nada obstante, conforme verificou a unidade técnica deste Tribunal, não foram trazidos aos autos os extratos da conta bancária específica para demonstrar a movimentação dos recursos pecuniários. Em vez disso, foram apresentados relatórios elaborados pela própria prefeitura, com descrição das movimentações ocorridas. 
8. Ainda de acordo com a unidade instrutora, o valor comprobatório desses relatórios da prefeitura referentes a supostos pagamentos de professores com os recursos do Peja (peça 47, p. 5-6 e 11-14) , revela-se insuficiente, pois sequer há qualquer comprovação, tais como recibos assinados pelos próprios professores, de que os valores indicados teriam sido efetivamente pagos. 
9. Diante disso, a Serur concluiu que os elementos acostados aos autos pelo recorrente nesta oportunidade não foram suficientes para comprovar o indispensável nexo causal entre os recursos públicos que lhe foram confiados e as despesas supostamente executadas no âmbito do Peja de 2016, naquela municipalidade. 
10. Desse modo, alinhando-me aos posicionamentos uniformes da Serur e do MPTCU, considero que o presente recurso deve ter seu provimento negado."
16.	Por outro lado, assiste razão o embargante, quanto à omissão do acórdão em deixar de considerar a GRU apresentada por ele em seu recurso de reconsideração.
17.	De fato, anexo ao recurso de reconsideração analisado pelo Acórdão 5025/2021-TCU-Segunda Câmara, consta GRU emitida pela Prefeitura Municipal de Tacima e sua respectiva comprovação de pagamento, no valor de R$ 13.449,72 (peça 47, p. 1-2) . Nada obstante a comprovação da devolução desse valor, não houve a respectiva consideração dele de modo a reduzir o montante do débito.
18.	Sendo assim, considero que o Acórdão 5025/2021-TCU-Segunda Câmara encontra-se omisso em relação a esse aspecto. 
19.	Devem, portanto, ser parcialmente acolhidos os presentes embargos de declaração, modificando os termos da decisão anteriormente proferida, com vistas a reduzir, do montante do débito, o valor de R$ 13.449,72, tendo em vista a comprovação da devolução de tal valor pela prefeitura, e consequente redução proporcional no valor da multa individual aplicada.
Ante o exposto, VOTO por que este Colegiado adote a minuta de acórdão que ora submeto à apreciação.
TCU, Sala das Sessões, em 15 de junho de 2021.
Ministro JOÃO AUGUSTO RIBEIRO NARDES 
Relator